臺灣高等法院民事判決　　　　　　　　95年度建上易字第62號
上　訴　人　宏燁生技股份有限公司
法定代理人　乙○○
訴訟代理人　丙○○
被　上訴人　奕泰設計有限公司（原名宏橋設計有限公司）
法定代理人　甲○○
訴訟代理人　陳昆明律師
上列當事人間給付承攬報酬事件，上訴人對於中華民國95年10月
27日臺灣臺北地方法院94年度建字第245 號第一審判決提起上訴
，經本院於96年4 月11日言詞辯論終結，判決如下：
    主      文
上訴駁回。
第二審訴訟費用由上訴人負擔。
    事實及理由
一、被上訴人宏橋設計有限公司已於民國（下同）94年8 月12日
    更名為奕泰設計有限公司，並於95年6 月6 日向經濟部申請
    解散登記，惟尚未辦理清算申報，有公司設立登記表及變更
    登記表、經濟部94年8 月12日經授中字第09432655740 號函
    及95年11月15日經授中字第09533956260 號函暨財政部臺灣
    省北區國稅局中和稽徵所96年3 月5 日北區國稅中和一字第
    0961005618號函在卷可稽（見本院卷第28頁至第33頁、第45
    頁、第27頁、第56頁）。依公司法第25條及司法院大法官會
    議釋字第492 號解釋意旨，應認被上訴人對上訴人為本件承
    攬債權之請求，於清算之範圍內，視為尚未解散，即法人之
    人格尚未消滅，合先敘明。
二、被上訴人主張：兩造於94年1 月20日簽訂承攬辦公室設計工
    程之工程契約書（以下稱系爭契約），上訴人將其坐落臺北
    市○○區○○路2 段600 號地下1 樓辦公室之室內設計工程
    ，交由被上訴人承作，約定完工日期為94年2 月7 日，工程
    合約總價為新臺幣（下同）130 萬元，約定付款辦法為：雙
    方簽訂合約時，上訴人應給付總工程款50% （現金支付）；
    第二期工程完工時，上訴人給付總工程款40% （現金支付）
    ；第三期俟工程完工驗收後，上訴人應給付總工程款10%（
    現金支付）。第一期工程款上訴人已於94年1 月25日以現金
    方式給付，嗣該工程於94年2 月6 日完工，全部工程於94年
    5 月6 日由上訴人公司之總務人員黃于庭完成驗收，並將缺
    失列出，作為複檢之項目，惟因「複檢缺失表」中所列有部
    分不屬於被上訴人承攬範圍，被上訴人自無處理之義務，但
    「複檢缺失表」可證明系爭工程早已驗收，上訴人並進駐使
    用。依兩造約定之付款辦法，完工時上訴人應給付40% 之總
    工程款即52萬元，及俟完工驗收後上訴人應給付被上訴人10
    % 之總工程款即13萬元。被上訴人經多次催索未果，爰依承
    攬契約請求上訴人給付餘欠之工程款65萬元及自工程驗收翌
    日（即94年5 月7 日）起至清償日止，按年週年利率5%計算
    之利息云云。（原審判決上訴人應給付被上訴人52萬元本息
    ，被上訴人就其敗訴之第三期工程款13萬元部分未據提起上
    訴，此部分已告確定。上訴人就其敗訴之第二期工程款52萬
    元部分不服，提起上訴）並答辯聲明：(一)上訴駁回。(二)如受
    不利判決，願供擔保請准免為假執行。
三、上訴人則以：(一)上訴人於94年1 月20日與被上訴人公司簽訂
    系爭契約後，公司董事會旋即將工程款130 萬元撥付予上訴
    人公司執行副總經理何有明，被上訴人亦已開立日期為94年
    5 月5 日及94年5 月11日、以上訴人為抬頭、工程款各為65
    萬元之統一發票2 紙，上訴人已付清全部承攬報酬，自無庸
    再為給付。(二)又被上訴人並未舉證已依系爭契約第9 條之約
    定以書面通知上訴人驗收，而94年5 月6 日「複檢缺失表」
    所載執行驗收之黃于庭，僅係上訴人公司負責採買之總務人
    員，並非經上訴人公司經理級之負責人或得授權且瞭解合約
    內容、工程項目之人員，應認系爭工程尚未完工且驗收合格
    ，被上訴人之工程款給付請求權尚未發生。(三)況被上訴人承
    攬之工程，有以下諸多瑕疵：嚴重漏水，造成裝潢毀壞；
    木作工程之流明天花板設計不當，致透明天花板將雜亂管
    線表露無遺，有礙觀瞻；木作工程之中庭旁逃生梯遮蔽櫃
    ，並無任何裝潢修飾；水電工程包含「原有總電源整理、
    插座安裝迴路配線、各項插座及出線」等項目，自被上訴人
    施作後，上訴人之電話、電腦網路及監視器等系統頻生故障
    ，數次委請聯興通訊行處理，共支出28,350元；自被上訴
    人施作空調工程後，上訴人之空調品質反較施工前更為低落
    ，業經上訴人委請成吉空調公司處理，共計支出53,800元；
    被上訴人施作雜項工程之滿鋪地毯工程時，將通往地下2
    樓之逃生梯封閉，致上訴人遭消防單位糾正，已將地毯割開
    ，俾使逃生梯出口得以掀開，該工程設計顯然違反公共消防
    規定，且被上訴人施作上開工程之際，誤將通往隔壁之電動
    鐵門開關線路切斷，致遭消防單位糾正，而上訴人所繳交大
    樓管理委員會之工程保證金，亦無法領回；上訴人之大廳
    櫃檯並未鋪設大理石，且未施作任何大理石工程，該部分工
    程價款17,400元應自工程款中扣除；被上訴人於施作後，
    未依約將工程廢棄物清運，仍堆置於上訴人公司儲藏室，上
    訴人已自行雇工清運，支付清潔費8,400 元，應由被上訴人
    負擔。於被上訴人修補瑕疵前，上訴人自得拒絕系爭工程款
    之給付。並聲明：(一)原判決不利於上訴人部分廢棄。(二)上開
    廢棄部分，被上訴人在第一審之訴及假執行之聲請均駁回。
四、被上訴人主張兩造於94年1 月20日簽訂系爭契約，上訴人將
    其坐落臺北市○○區○○路2 段600 號地下1 樓辦公室之室
    內設計工程，交由被上訴人承作，工程合約總價為130 萬元
    ，上訴人已於94年1 月25日給付被上訴人第一期工程款現金
    65萬元等情，業據提出工程合約書、估價單、統一發票影本
    等為證（見原審卷第8 頁至第13頁、第16頁至第17頁），復
    為上訴人所不爭執。被上訴人此部分主張，堪信為真實。
五、兩造爭執之事項：
  (一)系爭契約之第二期工程已否完工？被上訴人得否向上訴人請
    求給付第二期工程款52萬元？
  (二)倘上訴人已將工程款130 萬元撥付予公司執行副總經理何有
    明，被上訴人並開立以上訴人為抬頭之統一發票2 紙，得否
    認上訴人公司已支付全部承攬報酬予被上訴人？
  (三)上訴人主張系爭工程有諸多瑕疵，於被上訴人修補瑕疵前，
    得拒絕系爭工程款之給付，並得扣除其已自行修復部分所支
    出款項計145,750 元，有無理由？
    茲分述如下：
  (一)系爭契約之第二期工程已否完工？被上訴人得否向上訴人請
    求給付第二期工程款52萬元？
    被上訴人雖未能提出通知上訴人驗收之書面，惟觀諸卷附上
    訴人已於94年5 月6 日出具「複檢缺失表」，列舉應改進之
    缺失，及記載原列缺失嗣已修補完成之部分（見原審卷第14
    頁及第15頁），其中所列舉之缺失，均未涉契約約定應施作
    未施作之項目，堪認本件工程已進入完工階段；參以上訴人
    於94年9 月8 日所具民事答辯狀記載「系爭工程完成驗收至
    今僅4 個月，即發生嚴重漏水」（見原審卷第37頁），及上
    訴人自認「於被上訴人之施工人員離去後，上訴人公司有全
    場使用，時間係在94年5 月6 日之後，被上訴人起訴之前」
    等語（本院96年2 月8 日準備程序筆錄第2 頁），則上訴人
    既得以進駐，益徵被上訴人主張系爭工程已於94年2 月6 日
    完工，並於94年5 月6 日完成驗收一情，尚非無據。而依卷
    附系爭契約第6 條付款辦法約定：「第二期：工程完工時，
    甲方（即上訴人）支付乙方（即被上訴人），計總工程款40
    % （現金支付）。第三期：工程完工驗收後，甲方支付乙方
    ，計總工程款10% （現金支付）」（見原審卷第8 頁），被
    上訴人請求上訴人給付第二期工程款52萬元（即總工程款13
    0 萬元之40% ），洵屬有據。上訴人徒以依系爭契約第9 條
    第1 項約定，被上訴人應以書面報請上訴人完工驗收，被上
    訴人既未提出已書面通知之證據，即無完工驗收之開始，更
    無法達成完工驗收之可能，至於上訴人所列之施工「複檢缺
    失表」，乃施工期間請求被上訴人一併改善之項目，與工程
    契約無涉，部分項目亦與施工內容無關，屬系爭契約第7 條
    所列之變更設計，「複檢缺失表」不得據以認定上訴人有驗
    收之事實云云，自無足取。
  (二)倘上訴人已將工程款130 萬元撥付予公司執行副總經理何有
    明，及被上訴人並開立以上訴人為抬頭之統一發票2 紙，得
    否認上訴人公司已支付全部承攬報酬予被上訴人？
    上訴人雖稱已將工程款130 萬元撥付予公司執行副總經理何
    有明，被上訴人亦已開立以上訴人為抬頭之統一發票2 紙云
    云（見原審卷第16頁至第17頁），惟查，何有明係上訴人公
    司人員，縱其確已收受該工程款130 萬元，對被上訴人亦不
    生清償之效力。且於工程慣例上，以預開統一發票作為請領
    工程款之方式，所在多有，難僅以被上訴人業已開立統一發
    票，遽以推認被上訴人已收受全部工程款。況系爭契約之第
    一期工程款65萬元，於兩造94年1 月20日訂約後之94年1 月
    25日，上訴人即以現金支付一節，為兩造所不爭執，並註記
    於工程契約書上（見原審卷第8 頁），衡情上訴人應不可能
    未予扣除猶將全數工程款130 萬元交予公司執行副總經理何
    有明。是上訴人抗辯其已支付全部承攬報酬予被上訴人云云
    ，核非可採。
  (三)上訴人主張系爭工程有諸多瑕疵，於被上訴人修補瑕疵前，
    得拒絕系爭工程款之給付，並得扣除其已自行修復部分所支
    出款項計145,750 元，有無理由？
　依證人即佳峰工程行負責人高水來於原審到庭結證稱：「（
    問：你有無弄清楚地下室滴水的原因？）1樓的地板連接到
    外牆出去，外牆有連接花台，裂縫靠近花台，下雨天水會滲
  　進來。（問：你在修理的時候，有無發現任何一個水管有破
    掉？）沒有發現水管的問題，是天花板有裂縫。（問：你是
    指作好的天花板有裂縫？）我指的不是裝潢的天花板，是樓
    層結構的地板。（問：你去處理漏水時，只有裂縫的原因還
    是有其他原因？）我去的時候，只有裂縫的原因，但是因為
    冷氣主機沒移開，所以我無法完全排除漏水，只能用導水的
    方式將水導開，本件要將漏水源頭處的冷氣主機移開，才是
    根本的解決方法。」（見原審卷第81頁至第82頁背面）等語
    ，可徵上訴人所指之漏水，與被上訴人之本件工程施工無關
    ；另上訴人並無法證明電話、電腦網路及監視器等系統發生
    故障，與被上訴人之施工有關；且上訴人復未能證明空調品
    質低落，係被上訴人之施工所致或與被上訴人之施工有關；
    又上訴人亦無法證明所清運之廢棄物，乃被上訴人施工後所
    遺留。此四部分上訴人之抗辯，均未足取。
　按管線之移置處理，並非系爭契約施工之範圍，為兩造所不
　  爭執，且上訴人所指流明天花板之位置甚為明顯，如有設計
    不當經上訴人提出，應已列於「複檢缺失表」之缺失項目中
　　；另上訴人之大廳櫃檯係每日進出必經之處，倘被上訴人未
    依約鋪設大理石，上訴人應已將之列於「複檢缺失表」中，
    要求被上訴人修補，難信上訴人此二部分之抗辯為真。
　逃生梯之遮蔽櫃與一般櫥櫃不同，依其一般功能，足以遮蔽
　  後達成美觀之效果即足。上訴人既未能舉證兩造就逃生梯之
    遮蔽櫃有應如何修飾之特別約定，此部分之抗辯，尚乏所據
    。
　被上訴人於施作工程時，將通往地下2樓之逃生梯封閉，並
　  誤將通往隔壁之電動鐵門開關線路切斷，固屬瑕疵，被上訴
    人復未能證明已處理完畢，然應屬驗收補正之範圍，上訴人
    自不得拒絕第二期款之給付。又保證金既係暫扣於大樓管理
    委員會，並非沒收，尤不生保證金之損害問題。上訴人執此
    拒絕給付，亦無可取。
　上開上訴人各項瑕疵之主張，均未足援為得拒絕給付本件工
  　程款之依據。上訴人所為拒絕給付或扣除已支出款項之抗辯
    ，顯屬無據。
六、綜上所述，被上訴人主張本於承攬之法律關係，請求上訴人
  　給付其餘工程款65萬元，及自工程驗收翌日（即94年5 月7
    日）起至清償日止，按週年利率5%計算之利息，於第二期工
    程款52萬元本息部分，為有理由，應予准許。被上訴人逾此
    範圍之請求，則無理由，應予駁回。原審就上開不應准許部
    分，駁回被上訴人此部分之請求及假執行之聲請，於法並無
    不合。原審就上開應准許部分，判命上訴人應如數給付，並
    以兩造均陳明願供擔保，請求宣告假執行、或免假執行，核
    無不合，爰分別酌定相當之擔保金額，併准許之，於法亦無
    不合。上訴人提起上訴意旨指摘原判決此部分不當，求予廢
    棄改判，為無理由，應予駁回。
七、本件事證已臻明確，兩造其餘之攻擊防禦方法及所提之證據
    ，經審酌後認均無礙判決之結果，爰不予一一論述。
據上論結，本件上訴為無理由，依民事訴訟法第449 條第1 項、
第78條，判決如主文。
中　　華　　民　　國　　96　　年　　4　　月　　 25　　日
　　　　　　　　　  民事第十二庭
                        審判長法　官  張宗權
  　　　　　　　　　　　      法　官  蕭艿菁
  　　　　　　　　　　　      法　官  王麗莉
正本係照原本作成。
不得上訴。
中　　華　　民　　國　　96　　年　　4　　月　　 25　　日
　　　　　　　　　　　　　　　書記官  明祖星
